【裁判字號】    97,台上,6117
【裁判日期】    971127
【裁判案由】    妨害性自主
【裁判全文】
最高法院刑事判決            九十七年度台上字第六一一七號
上  訴  人  台灣高等法院台中分院檢察署檢察官
被      告  程○○
上列上訴人因被告妨害性自主案件，不服台灣高等法院台中分院
中華民國九十五年二月二十三日第二審判決（九十四年度上訴字
第二四二二號，起訴案號：台灣台中地方法院檢察署九十三年度
偵字第一七四三０號），提起上訴，本院判決如下：
    主  文
原判決撤銷，發回台灣高等法院台中分院。
    理  由
本件原判決認定：被告程○○係十八歲以上之人，以駕駛供不特
定人運輸之交通工具即計程車為業，於民國九十三年九月二十七
日上午五時十分許，在台中市○○區○○路○○○書局附近搭載
十六歲以上未滿十八歲之甲女（七十七年二月生，正確姓名年籍
詳卷），前往台中縣大里市○○路○段○○號○○高級中學（下
稱○○高中），車抵○○高中門口時，車資共計新台幣（下同）
四百七十五元，但甲女身上只帶四百元，悉數交付後仍不足七十
五元，詎被告竟起淫念，基於與甲女為性交易之犯意，假借學校
校門尚未開啟及免除計程車車費，夜間同赴汽車旅館性交易將另
給甲女一千元為代價，先退還四百元車資予甲女，再邀甲女至車
前右座聊天，並在甲女默示同意下，於甲女從後座下車坐進前座
後，即先在○○高中校門口前車內，親吻甲女嘴巴及撫摸其左胸
部，嗣再將車開往○○高中校車停放處附近，將車前座椅子放平
，解開甲女上衣扣子，親吻及撫摸甲女右胸，壓住甲女身體並以
手指插入甲女陰部之方式為性交。於當日上午六時許，於甲女開
車門離去時，被告另又交付甲女一百元，復邀約甲女於當日夜間
同赴汽車旅館性交易，同時允諾將再給付一千元，並索討甲女之
行動電話號碼，甲女遂謊報其母之行動電話號碼。於甲女離開後
之同日上午六時許，被告以其所有之0000000000號行動電話，多
次撥打甲女告知之行動電話號碼圖與甲女聯絡未果，嗣經甲女報
案，警方即循該門號行動電話號碼查獲被告等情。因將第一審之
科刑判決撤銷，改判論處被告十八歲以上之人與十六歲以上未滿
十八歲之人為性交易罪刑（處有期徒刑八月）。固非無見。惟查
：（一）審理事實之法院，對於被告有利及不利之證據，均應一
併加以注意，並綜合全部證據資料，本於經驗及論理法則定其取
捨而為判斷。又刑法第二百二十一條第一項之強制性交罪，係以
對於男女以強暴、脅迫、恐嚇、催眠術或其他違反其意願之方法
而為性交為其構成要件。至所稱「違反其意願之方法」，應係指
該條所列舉之強暴、脅迫、恐嚇、催眠術以外，其他一切違反被
害人意願之方法，妨害被害人之意思自由者而言，且不以類似於
所列舉之強暴、脅迫、恐嚇、催眠術等方法為必要。換言之，所
謂之其他違反意願之方法，並不以使被害人達於不能抗拒之程度
為必要，祇須所施用之方法違反被害人之意願，足以壓抑被害人
之性自主決定權者，即足當之。被告於警詢已供稱：「我有性侵
害該名女學生」、「因當天我有喝酒，一時衝動無法克制自己，
所以才會性侵害她」（見偵查卷第十頁、第十二頁背面）；而被
害人甲女於偵查及第一審先後證稱：「（檢察官問：【提示偵訊
筆錄】對程○○所述有何意見？）當時我有請他不要這樣，他有
喝酒，力氣又很大，並把椅子壓平，我很害怕」、「我沒有同意
他，他突然就親我、摸我」、「（問：被告親吻、撫摸妳的身體
及用手進入妳的陰道，你有無反抗？）有。我有跟他說不要，他
那時候有喝酒」、「（問：妳反抗的時候，被告還繼續動作嗎？
）他那時候還有繼續摸」、「（問：他把妳的椅子放平的時候，
妳有無反抗？）我那時有伸手要去推他。那時已經把椅子放平了
，我很緊張，不知道該如何的去反抗」（見偵查卷第六二頁、第
六三頁、第一審卷第四五頁、第四八頁），以及被告於警詢及偵
查中供稱：「當我摸該名女學生下體時，她有跟我說過她還未滿
十八歲」、「她要下車問我多少錢，我說四百七十五元，她就說
這星期的零用錢都被我拿走了，我就說我不要跟妳收錢，要陪我
聊天，我原本停在○○中學的門口，她說好之後我就往前開，然
後我們聊天之後，我就親她、摸她，我摸她時她有跟我說她還沒
滿十八歲」、「我跟她說不要跟她收車錢，但要陪我聊天，這時
她就從後座下車再到前座」（見偵查卷第五三頁）。如若俱屬無
誤，則被告藉口陪聊天即不收車資為由，誘使甲女從車後座移坐
至車右前座後，即動手將車座椅放平，親吻、撫摸未滿十八歲之
甲女，直至甲女告以未滿十八歲後始行罷手，以此行為情節觀察
，能否謂其所為尚未壓抑被害人甲女之性自主決定權﹖若被告上
開舉動，並未違反甲女意願，甲女何以會於被告行為時告知其未
滿十八歲﹖原判決就前開不利於被告之證據，未予審認、斟酌，
並敘明不予採取之理由，自屬於法有違。（二）兒童及少年性交
易防制條例第二條所稱之性交易係指有對價之姦淫或猥褻行為而
言。至於所謂對價關係，除客觀上須有對價之交付外，尚須當事
人間主觀上有以之為性交或猥褻對價之認識，且雙方均具有為此
合意之能力，始克當之。原判決理由說明：「甲女對性交易雖未
開口直接表示同意，但以其自動由後座改坐前座，收取車資及被
告另給付之一百元等肢體動作，以及依甲女年齡對於被告向其表
示免除四百七十五元車資，又付其一百元及當夜再赴汽車旅館一
千元之代價，應有理解及意會，案發時間為天亮之際，案發地點
為人來人往之處，被告未鎖上車門，甲女身體除陰部外，別無其
他傷勢，衣物也未破損，事後甲女並將其母行動電話號碼告知被
告，被告並實際撥打」；復說明：「甲女所稱：上述性交違反其
意願云云，不足採信。被告與甲女之間之上述性交行為，應係在
甲女默示同意下所為有對價關係之性交易」（見原判決正本第四
頁第二八行至第五頁第八行）。惟以甲女於警詢及第一審供稱：
「最後我要離開計程車時，他有從口袋拿一百元給我，我有收下
」、「我沒有答應他晚上要跟他出去，我給他我媽媽電話，我沒
有給他我真正的電話號碼」、「（問：妳為何要收被告的一百元
﹖）我沒有想很多，我急著離開，所以沒有多想」、「因為被告
說只要陪他聊天，所以將車資還我，我以為僅是單純聊天，所以
才收下原來車資」（見偵查卷第十五頁背面、第一審卷第四九頁
、第五十頁、第五一頁），與被告在偵查及第一審供稱：「她要
下車問我多少錢，我說四百七十五元，她就說這星期的零用錢都
被我拿走了，我就說我不要跟妳收錢，要陪我聊天，我原本停在
○○中學的門口，她說好之後我就往前開，然後我們聊天之後，
我就親她、摸她，我摸她時她有跟我說她還沒滿十八歲」、「我
跟她說不要跟她收車錢，但要陪我聊天，這時她就從後座下車再
到前座」、「被害人問我車資多少錢，我說四百二十元，她猶疑
一下，說她這個星期的零用錢都沒有了，我就跟她講，我不要跟
妳拿車錢，妳陪我聊天」（見偵查卷第五三頁、第一審卷第十七
頁），相互印證，則被告退還之四百元車資，是否僅係要求被害
人陪其聊天之對價﹖前開一百元現金既係被告於被害人甲女下車
前臨時交付，可否認係被害人甲女事前默示同意為本件性交易之
對價﹖又被害人甲女若已默示同意與被告為性交易，何以不虞其
母得知而以其母之行動電話號碼供作與被告聯絡之用﹖凡此，攸
關被害人甲女收受被告返還之車資及另行交付之一百元當時，其
主觀上是否有以之為性交對價之認識﹖以及其曾否同意或默示同
意以該對價與被告為性交易﹖均待調查、釐清。（三）有罪之判
決書，應記載認定犯罪事實所憑之證據及其認定之理由，刑事訴
訟法第三百十條第一款定有明文，而認定事實所憑之證據，須確
實存在，倘判決書內所記載之證據，與卷內筆錄或證物之內容不
相適合，則其判決之根據，實際上並不存在，自屬採證違法。依
原判決理由說明，係執前述校車停放處（即被告停車與被害人為
性交之處所），係人來人往經過之處，已據證人甲女在警詢及第
一審陳述甚明等情，作為有利於被告認定之依據；惟被害人甲女
於第一審係供稱：「（問：校車停放處所這個地方，是否為大馬
路上，有人來往經過之處﹖）是」、「他叫我到前座之後，他就
慢慢將車子開到停放校車的地方，那時候沒有路人」、「（問：
妳有無喊救命﹖）那時候我想喊，那時候旁邊又沒有人，我喊不
出來」（見第一審卷第四七頁、第四八頁）。則原判決執：以被
告駕駛計程車之專業，若欲性侵害甲女，不可能選擇人來人往之
○○高中附近云云（見原判決正本第三頁第二二行至第二六行）
，作為有利於被告認定之依據，顯與其援引作為前述事實認定基
礎之被害人甲女證述內容不符，此部分採證法則之運用，自屬於
法有違。以上，或係檢察官之上訴意旨所指摘，或屬本院得依職
權調查之事項，應認原判決有撤銷發回更審之原因。
據上論結，應依刑事訴訟法第三百九十七條、第四百零一條，判
決如主文。
中    華    民    國  九十七  年   十一   月  二十七  日
                      最高法院刑事第八庭
                          審判長法官  林  永  茂  
                                法官  吳  昆  仁  
                                法官  蘇  振  堂  
                                法官  蕭  仰  歸  
                                法官  林  立  華  
      本件正本證明與原本無異
                                      書  記  官  
中    華    民    國  九十七  年   十二   月    三    日
                                                     ｍ

司法院資訊處製作；財團法人民間司法改革基金會備份。
